臺灣高等法院民事判決　　　　　　　　　 95年度上字第270號
上　訴　人　丙○○
即附帶被上訴人
訴訟代理人　鄒玉珍律師
複　代理人　甲○○
被　上訴人　乙○○
即附帶上訴人
訴訟代理人　彭亭燕律師
上列當事人間請求解除契約等事件，上訴人對於中華民國95年1
月6日臺灣新竹地方法院94年度訴字第409號第一審判決提起上訴
，被上訴人提起附帶上訴，本院於96年3月6日言詞辯論終結，判
決如下：
    主  文
上訴駁回。
原判決關於駁回附帶上訴人後開第二項之訴及訴訟費用之裁判均
廢棄。
上開廢棄部分，附帶被上訴人應再給付附帶上訴人新台幣貳佰壹
拾貳萬元。
第一、二審訴訟費用（含附帶上訴部分），除確定部分外，均由
上訴人負擔。
    事實及理由
一、程序方面：按第二審訴之變更或追加，非經他造同意不得為
    之，但擴張或減縮應受判決事項之聲明者，不在此限，民事
    訴訟法第446條第1項、第255條第1項第3款定有明文。本件
    附帶上訴人原僅聲明附帶被上訴人應再給付新台幣（下同）
    200萬元，嗣於96年1月25日擴張聲明為附帶被上訴人應再給
    付212萬元，屬擴張應受判決事項之聲明，依上開規定，毋
    庸對造同意，應予准許，合先敘明。
二、被上訴人即附帶上訴人（下稱被上訴人）起訴主張：伊為建
    廠使用，前於民國93年8月18日以每坪新台幣 (下同)36,000
    元價格向上訴人即附帶被上訴人（下稱上訴人）購買坐落新
    竹縣湖口鄉○○段163、168-1及106地號，約670坪土地，其
    位置如土地買賣契約書附圖藍色所示 (下稱系爭土地) ，總
    價2,412萬元。買賣價金分2期給付，簽約時給付412萬元，
    餘2,000萬元尾款於金融機構貸款核撥同時給付。因系爭土
    地其中168-1及106地號為共有土地 (上訴人出售予伊後，該
    2筆土地合併為29-14地號)，兩造約定上訴人應於契約成立
    日起2個月內將系爭土地辦理分割後過戶、及應提供聯外道
    路使系爭土地得連接至新竹縣湖口鄉○○路、提出該8米預
    設道路之永久使用同意書，使伊得申請建築執照及向銀行申
    辦貸款，兩造於契約書附圖中將上訴人應提供之8米預設道
    路位置載明。嗣上訴人遲未交付前揭永久使用同意書，經詢
    問上訴人及代書，伊始知該8米預設道路所在之土地，因土
    地分割已變更至其他位置。伊即向新竹縣湖口鄉調解委員會
    聲請調解，兩造於調解前之93年12月23日達成協議，上訴人
    應提供如該日協議書附圖所示之8米預設道路，使伊購買之
    土地能通行至成功路，上訴人仍應保證可申請建築執照，並
    應交付該8米預設道路之永久使用同意書。惟上訴人自協議
    書簽定後近半年仍未依約履行，伊以94年5月31日湖口郵局
    第100號存證信函催告上訴人於文到後10日內履行，詎上訴
    人於同年6月1日收受該催告函後未儘速處理，反而於同年6
    月8日以中壢建國路郵局第1075號存證信函要求伊應於5日內
    給付尾款，並表明關於道路部分需另行給付使用補償金云云
    。上訴人既未於前揭催告函送達後10日內履約，伊以94 年6
    月14日湖口郵局第113號存證信函解除契約，請求返還已付
    價金412萬元及給付同額違約金，該113號解除契約存證信函
    於同年6月15日送達上訴人。爰求為判命上訴人給付824萬元
    及其中412萬元自受領時即93年8月28日起至清償日止，按年
    息5％計算之利息。
三、上訴人則以：兩造間買賣契約對系爭土地之過戶程序係分4
    次進行，雖僅付款2次，但該契約第4條產權移轉之約定，被
    上訴人應於貸款額度確認符合尾款數額或以現金補足差額，
    方得辦理所有權移轉登記，否則以違約論。被上訴人迄未確
    認前揭貸款數額，且未承諾補足差額，又未依第7條貸款約
    定辦理對保、開戶及委託伊取款之手續，更未將存摺、取款
    條及開戶印鑑章留置於伊處，逕將系爭標的中163地號土地
    辦理移轉過戶，顯已違約。又聯外道路之約定，其目的及真
    意在於能否取得通行權，其性質非買賣標的，伊若有未能保
    證便利使用之情形，被上訴人僅能主張便利性減損，減少買
    賣價金或請求損害賠償，竟執此解除契約並請求加倍賠償，
    顯違反公平比例原則。兩造間對8米預設道路之範圍及位置
    ，已於93年12月23日協議書載明，變更為附圖中29-11(應為
    29-17地號之誤載)、29 -16地號著色部分，原買賣契約附圖
    之8米預設道路應受該協議書變更減縮之拘束，被上訴人不
    得以經廢除之特約事項，要求提供通往成功路之所有聯外道
    路之使用同意書，伊僅需提供29-11(應為29-17之誤載)、
    29-16地號著色部分永久使用已足。該協議書第3條亦載明：
    伊同意被上訴人該8米預設道路永久使用，並蓋同意書為憑
    ，故該8米預設道路之範圍已協議變更縮減，且原特約事項
    第1點伊應負責蓋章備齊 (有其他共有人)，變更為僅需由伊
    個人同意並出具同意書即可。伊從未拒絕出具個人同意書，
    被上訴人執經廢除之前特約事項要求履行，於法不合，被上
    訴人未提出任何損害證明，其請求之違約金數額顯然過高，
    應依民法第250條、252條酌減等語置辯。
四、原審為被上訴人部分勝訴之判決，即判命上訴人給付612 萬
    元及其中412萬元自93年8月28日起至清償日止，按年息5％
    計算之利息。另駁回被上訴人其餘212萬元違約金請求。
（一）上訴人就其敗訴部分提起上訴，其上訴聲明：
      (1)原判決關於命上訴人給付被上訴人200萬元部分暨該部
        分訴訟費用之裁判均廢棄。
      (2)上開廢棄部分，被上訴人於第一審之訴駁回。
      被上訴人就上訴人上訴部分則聲明：上訴駁回。
（二）被上訴人就其敗訴部分，提起附帶上訴，並聲明：
      (1)原判決關於駁回被上訴人後開第2項之訴部分廢棄。
      (2)上訴人應再給付被上訴人212萬元。
      上訴人就附帶上訴，則聲明：附帶上訴駁回。（原審判命
      上訴人返還已受領之買賣價金412萬元及自93年8月28日起
      至清償日止，按年息5％計算之利息部分，上訴人未上訴
      而告確定）。
五、兩造之不爭執事實如下（見本院卷第109頁反面、第110頁）
    ：
（一）被上訴人（即原告）為興建家具工廠，前於93年8月18 日
      與上訴人（即被告）簽立土地買賣契約，以每坪新台幣（
      下同）36,000元之價格向上訴人購買坐落新竹縣湖口鄉○
      ○段163、168-1及106地號，如契約附圖藍色所示約670坪
      之土地（附圖見原審卷第9頁），總價2,412萬元，約定買
      賣價款計分2期給付，簽約時給付412萬元，餘2,000萬元
      尾款嗣金融機構貸款核撥時給付。被上訴人於訂約時，即
      交付支票號碼AR0000000號、發票日為93年8月28日、面額
      412萬元之支票1紙予上訴人，作為部分買賣價款，並已兌
      現（見原審卷第6至10頁）。
（二）被上訴人向上訴人購買系爭168-1及106地號土地，經分割
      合併為29-14地號，業於93年12月21日登記為上訴人之妻
      葉陳秀英所有（見原審卷第51頁）；另系爭163地號土地
      ，已於93年9月20日以買賣為原因，辦妥所有權移轉登記
      予被上訴人指定之正閣家具有限公司所有（見原審卷第50
      頁）。
（三）被上訴人於93年12月21日就系爭土地買賣糾紛，向新竹縣
      湖口鄉調解委員會聲請調解（見原審卷第41頁）兩造於同
      年月23日就所爭執之8米預設道路簽立協議書（見原審卷
      第12頁），將買賣契約書附圖所示8米預設道路位置變更
      如協議書附圖所示之8米預設道路，上訴人同意該8米道路
      供被上訴人永久使用，並保證可申請建築執照（附圖見原
      審卷第13頁）。
（四）嗣被上訴人以94年5月31日湖口郵局第100號存證信函函請
      上訴人於存證信函送達後10日內，依協議書內容履行義務
      。上訴人於同年6月1日收訖（見原審卷第14至16頁背面）
      ；被上訴人復以94年6月14日湖口郵局第113號存證信函解
      除系爭土地買賣契約，上訴人於同年月15日收到該存證信
      函（見原審卷第19至20頁）
（五）系爭買賣契約第8條違約罰則約定：「本契約成立後，雙
      方應切實依約履行，如甲方（即被上訴人）反悔不買時，
      則所付之價款由乙方（即上訴人）沒收，同時解除契約；
      如乙方不依約裡履行移轉過戶及相關約定時，乙方應自違
      約日起五日內將所收甲方價款同額之現金支付甲方作為違
      約賠償金，逕行解除本契約，甲方取回已付全部價金及違
      約賠償金」（見原審卷第7至8頁）。
（六）兩造之土地買賣契約已解除。
六、兩造之爭執事項如下（見本院卷第110頁正、反面）：
（一）爭土地買賣契約第8條違約罰則及特約事項第4 點「乙方
      （即上訴人）出賣之168-1及106地號為共有土地，甲方（
      即被上訴人）同意於本約成立起算2個月內，將如後附圖
      位置部份過戶完成予甲方名義，如未履行時，乙方同意以
      違約論賠償甲方」，是否為懲罰性違約金之約定，或損害
      賠償總額預定之違約金？
（二）被上訴人得請求之違約金數額？
      (1)被上訴人請求412萬元違約金，是否過高？
      (2)被上訴人主張系爭土地於兩造簽立買賣契約後已增值，
        系爭土地鄰近土地增值為每坪5萬元，以此計算上訴人
        違約可享之增值利益為938萬元是否可採？
      (3)有無民法第252條違約金酌減之適用？
七、茲就兩造之爭執事項分述如下：
（一）系爭土地買賣契約第8條違約罰則及特約事項第4點應為懲
      罰性違約金之約定：
    (1)被上訴人於原審主張兩造於93年8月18日訂立土地買賣契
      約書時，其特約事項第1項載明：「乙方（即上訴人）就
      本案土地，從湖口鄉○○路通往本案之土地道路永久使用
      同意書，乙方應負責蓋章備齊交付甲方（即被上訴人），
      供作銀行貸款及申請建築執照等等之用」，另該土地買賣
      契約書附圖中明確標示被上訴人向上訴人買受系爭163、
      168-1、106地號土地約670坪土地之位置，於系爭土地上
      方之同地段99地號土地亦有標明「8M預設道路」（見原審
      卷第8頁反面、第9頁）。嗣上訴人未提供8米預設道路之
      永久使用同意書，且該「8M預設道路」位置變更，其即向
      新竹縣湖口鄉調解委員會聲請調解，調解前兩造於93 年
      12月23日簽定協議書，約定：「一、雙方於93年8月18日
      訂立之土地買賣契約，原第1條土地標示位置及面臨之8
      米預設道路，變更為如後附圖位置。二、乙方（即上訴人
      ）應保證該8米道路，可申請建築執照。三、乙方同意上
      述8米道路供甲方永久通行使用，並蓋同意書為憑，且其
      效力及於乙方之繼受人等．．」（協議書見原審卷第12頁
      ）。上訴人應提供協議書附圖所示8米預設道路供永久通
      行使用，及該8米預設道路之永久使用同意書，故負有蓋
      章備齊後交付之義務。然上訴人自該協議書簽定後仍未履
      行，給付已遲延，其以94年5月31日湖口郵局第100號存證
      信函定10日期限催告給付，上訴人於同年6月1日收受該催
      告函後未於期限內履行，其以94年6月14日湖口郵局第113
      號存證信函解除契約，該113號解除契約存證信函於同年6
      月15日送達上訴人等情，原審認定上訴人給付遲延，且土
      地買賣契約業經被上訴人合法解除，而判命上訴人返還已
      受領之買賣價金412萬元及自受領時即93年8月28日起至清
      償日止，按年息5％計算之利息，此部分上訴人並未上訴
      而告確定。故上訴人遲未履行提供協議書附圖所示8米預
      設道路供永久通行使用，及遲未履行就8米預設道路之永
      久使用同意書蓋章備齊後交付予被上訴人之義務，構成給
      付遲延。
    (2)按「違約金，除當事人另有訂定外，視為因不履行而生損
      害之賠償總額。其約定如債務人不於適當時期或不依適當
      方法履行債務時，即須支付違約金者，債權人除得請求履
      行債務外，違約金視為因不於適當時期或不依適當方法履
      行債務所生損害之賠償總額」，民法第250條第2項定有明
      文。所謂懲罰性違約金，依前揭規定，係於契約中明定如
      債務人不於適當時期或不依適當方法履行債務時，而須支
      付之違約金。觀之兩造於93年8月18日簽訂之土地賣契約
      書第8條約定：「本契約成立後，雙方應切實依約履行，
      如甲方 (指被上訴人)反悔不買時，則所付之價款由乙方
      (指上訴人)沒收，同時解除本契約；如乙方不依約履行移
      轉過戶及相關約定時，乙方應自違約日起五日內將所收甲
      方價款同額之現金支付甲方作為違約賠償金，逕行解除本
      契約，甲方取回已付全部價金及違約賠償金」（見原審卷
      第7頁反面、第8頁），已明定若上訴人違約時，應將所收
      甲方價款「同額現金」支付被上訴人作為「違約賠償金」
      ，另依特約事項第4條：「乙方（即上訴人）出賣之168-1
      及106地號為共有土地，甲方（即被上訴人）同意於本約
      成立起算2個月內，將如後附圖位置部份過戶完成予甲方
      名義，如未履行時，乙方同意以違約論賠償甲方」（見原
      審卷第11頁），亦明定自買賣契約成立後2個月內上訴人
      應完成過戶手續，否則以違約論賠償甲方，即係約定不於
      適當時期履行債務應支付違約金。故系爭土地買賣契約第
      8條違約罰則及特約事項第4點之約定，應屬於懲罰性違約
      金之約定。
    (3)另當事人於第二審訴訟程序中，除有下列各款情形，即一
      、因第一審法院違背法令致未能提出者，二、事實發生於
      第一審法院言詞辯論終結後者，三、對於在第一審已提出
      之攻擊或防禦方法為補充者，四、事實於法院已顯著或為
      其職務上所已知或應依職權調查證據者，五、其他非可歸
      責於當事人之事由，致未能於第一審提出者，六、如不許
      其提出顯失公平者以外，不得提出新攻擊或防禦方法，此
      觀之民事訴訟法第447條第1項規定自明。兩造於原審協議
      整理爭點時，同意就被上訴人請求上訴人給付懲罰性違約
      金有無理由，成為爭點並進行言詞辯論（見原審卷第80頁
      ，爭點三），上訴人並未抗辯系爭土地買賣契約第8條違
      約罰則及特約事項第4點之約定，為損害賠償總額預定性
      之違約金，非懲罰性違約金。其於本院審理時，始提出此
      新防禦方法，而其又未能釋明有前揭民事訴訟法第447條
      第1項但書各款事由，故其提出此項新防禦方法，於法未
      合，應予駁回。
（二）被上訴人得請求之違約金數額？
    (1)懲罰性違約金係以強制債務之履行為目的，為確保債權效
      力之強制罰，其賠償金額如何定之，雙方當事人於締約時
      已有約定，如一方當事人未履行債務時，他方當事人即可
      請求懲罰性違約金，該項金額與債權人因債務不履行是否
      受有損害，及損害額多寡無涉，亦與債務人因債務不履行
      是否獲有利益無關。本件被上訴人主張系爭土地於兩造簽
      約後已增值，並舉鄰近土地增值為每坪5萬元，認以此計
      算上訴人違約可享之增值利益為938萬元【（50,000－
      36,000）×670＝9,380,000】云云，惟揆諸前揭說明，兩
      造既然於93年8月18日締結土地買賣契約時，已約定就懲
      罰性違約金係以買受人已付之價金即412萬元為據，則不
      論上訴人因債務不履行是否獲得利益，被上訴人所得請求
      之違約金數額均係412萬元，故被上訴人所稱上訴人因土
      地增值獲有938萬元利益云云，無論是否屬實，均與其得
      請求違約金數額無涉。
    (2)按約定之違約金額過高者，法院得減至相當之數額，為民
      法第252條所明定，此規定乃係賦與法院得依兩造所提出
      之事證資料，斟酌社會經濟狀況並平衡兩造利益而為妥適
      裁量、判斷之權限，非謂法院須依職權蒐集、調查有關當
      事人約定之違約金額是否有過高之事實，而因此排除債務
      人就違約金過高之利己事實，依辯論主義所應負之主張及
      舉證責任。況違約金之約定，為當事人契約自由、私法自
      治原則之體現，雙方於訂約時，既已盱衡自己履約之意願
      、經濟能力、對方違約時自己所受損害之程度等主、客觀
      因素，本諸自由意識及平等地位自主決定，除非債務人主
      張並舉證約定之違約金額過高而顯失公平，法院得基於法
      律之規定，審酌該約定金額是否確有過高情事及應予如何
      核減至相當數額，以實現社會正義外，當事人均應同受該
      違約金約定之拘束，法院亦應予以尊重，始符契約約定之
      本旨，最高法院93年台上字第909號裁判意旨參照。本件
      兩造既已約定懲罰性違約金之數額為被上訴人已支付之價
      金412萬元，約佔全部價金2,412萬元之17％（412÷2412
      ），尚不及二成，兩造於簽定買賣契約書時，必已衡量自
      己履約之意願、經濟能力、對方違約時自己所受損害之程
      度等主、客觀因素，本諸自由意識及平等地位自主決定之
      ，依當事人自治及契約自由原則，法院應予尊重。又如違
      約金真有過高之情事，依辯論主義之主張及舉證責任，應
      由主張違約金過高之一方當事人負舉證責任，如未能舉證
      以實其說，法院自無從酌減之。而本件上訴人並未舉證證
      明該412萬元之違約金有何過高之情事，其於給付遲延後
      始空言抗辯違約金過高，請求酌減云云，洵不足取。
    (3)綜上，本件被上訴人所得請求之懲罰性違約金為412萬元
      。
八、從而，兩造之土地買賣契約既因上訴人給付遲延而解除，則
    被上訴人依契約之法律關係，請求上訴人應給付違約金412
    萬元，於法有據，原審僅判命上訴人給付200萬元，駁回其
    餘212萬元違約金請求，容有未洽，被上訴人之附帶上訴就
    駁回部分指摘原判決不當，求為廢棄改判，為有理由，爰由
    本院將原判決此部分予以廢棄，改判如主文第2、3項所示。
    另上訴人上訴意旨指摘原判決就違約金為其敗訴部分不當，
    求為廢棄改判，為無理由，應予駁回。
九、又本件事證已臻明確，兩造其餘攻擊防禦方法及證據資料，
    經本院審酌後均與判決結果不生影響，毋庸一一論述，併予
    敘明。
十、據上論結，本件上訴為無理由、附帶上訴為有理由，依民事
    訴訟法第449條第1項、第450條、第78條，判決如主文。
中　　華　　民　　國　　96　　年　　3 　　月　　20　　日
                    民事第十六庭
                　　　　審判長法  官  沈方維
                              法  官  王淇梓
                              法  官  呂淑玲
正本係照原本作成。
如不服本判決，應於收受送達後20日內向本院提出上訴書狀，其
未表明上訴理由者，應於提出上訴後20日內向本院補提理由書狀
（均須按他造當事人之人數附繕本）上訴時應提出委任律師或具
有律師資格之人之委任狀；委任有律師資格者，另應附具律師資
格證書及釋明委任人與受任人有民事訴訟法第466條之1第1項但
書或第2項（詳附註）所定關係之釋明文書影本。
中　　華　　民　　國　　96　　年　　3 　　月　　20　　日
　　　　　　　　　　　　　　　書記官  明祖全
附註：
民事訴訟法第466條之1（第1項、第2項）：
對於第二審判決上訴，上訴人應委任律師為訴訟代理人。但上訴
人或其他法定代理人具有律師資格者，不在此限。
上訴人之配偶、三親等內之血親、二親等內之姻親，或上訴人為
法人、中央或地方機關時，其所屬專任人員具有律師資格並經法
院認為適當者，亦得為第三審訴訟代理人。
